【裁判字號】    94,訴,2129
【裁判日期】    950329
【裁判案由】    損害賠償
【裁判全文】
臺灣板橋地方法院民事判決              94年度訴字第2129號
原      告  甲○○
被      告  乙○○
訴訟代理人  謝佳伯律師
上列當事人間請求損害賠償事件，經本院於民國95年3 月15日言
詞辯論終結，判決如下：
    主      文
原告之訴及假執行之聲請均駁回。
訴訟費用由原告負擔。
    事實及理由
一、原告主張：
（一）原告原受僱於訴外人錢紹明所主持之錢紹明建築師事務所
      （下稱錢建築師事務所），嗣原告於民國94年8 月16日離
      職，但錢紹明親自委請訴外人李金樹商請原告回到錢建築
      師事務所擔任顧問一職，此由勞工保險（下稱勞保）、全
      民健康保險（下稱健保，如勞保、健保合稱勞建保）加退
      保日期、錢紹明按月轉帳支付薪資及94年薪資扣繳憑單可
      知，原告確實在錢紹明死亡前均受僱於錢紹明，惟錢紹明
      不幸於94年10月2 日死亡，而其生前原受國防部委託承作
      「博愛分案」一案（下稱系爭工程）尚未執行完畢，系爭
      工程在錢紹明生前經常委由原告負責與國防部業管單位聯
      繫，並未曾有不法或不當之行為，豈料錢紹明死亡後，系
      爭工程之連帶保證人即被告竟無端以錢建築師事務所名義
      於94年11月2 日以明博字（94）第1609號函（下稱系爭函
      文）發函予國防部軍備局及相關廠商，不實指稱原告在94
      年8 月16日即已離職他去已非錢建築師事務所員工，並表
      示發現部分規劃資料出現在非關系爭工程之人員手中，另
      指稱是「業管單位與離職員工之間資料往來」及稱原告涉
      及資料不當取得或機密外洩等不實情事。
（二）次按，被告雖辯稱系爭函文內容並無指稱原告涉有資料不
      當取得及機密外洩，更證被告發表系爭函文更具明確之惡
      意，蓋由系爭函文內容中主要是表明：「原告在94年8 月
      16日及離職」、「有關一切博愛分案新建工程之各項文件
      、資料應停止交付予原告」，並稱發現有規劃資料出現在
      非關系爭工程之人員手中，且指明「經查」係業管單位與
      該所離職員工之間資料往來等情。惟被告指摘內容至為具
      體，並在最後強調「該離職員工」若涉及資料不當取得或
      機密外洩將予追究之語，足使任何第三人看到系爭函文內
      容，均會認定所指的即為原告涉有資料不當取得及機密之
      外洩，或至少影射到使任何人看過系爭函文內容都會有此
      誤認，是被告前揭所辯，誠屬卸責之詞。
（三）被告另以原告自行繪製寄送訴外人國防部廖少校之圖面並
      非錢建築師事務所負責之業務範圍，惟原告引用之圖面涉
      及錢建築師事務所規劃之圖面，是錢建築師事務所自有說
      明之必要等情，是被告既自承原告寄送予國防部廖少校之
      資料與事務所業務無關，又何來「洩漏機密」可言；況被
      告所指之圖面內容係國防部廖少校請原告幫忙協助繪製家
      具等設備之配置圖，係原告任職於錢建築師事務所時，就
      該部分出於協助國防部之立場，義務繪製，且該圖面除交
      予廖少校外，並知會傳遞電子郵件予錢建築師事務所；且
      由被告提出原告傳遞予廖少校之電子郵件，更足證原告當
      時確實一直是錢建築師事務所之員工，否則何須將資料傳
      回事務所。
（四）末按，原告名譽是否受損害，應以是否因此事件造成相關
      人等對原告人格上之評價造成貶損定之。查被告並非錢建
      築師事務所之負責人，且錢建築師事務所為錢紹明所獨資
      ，惟被告竟以錢建築師事務所名義發出系爭函文，並對外
      表示原告在94年8 月16日離職並指稱原告與業管單位間有
      資料往來，涉有資料不當取得及機密之外洩，已嚴重影響
      原告之名譽；況被告發函的對象為工程界的幾家大公司，
      是被告之行為，非但對原告人格名譽造成重大傷害，業經
      造成原告在此行業中難以立足，雖被告稱與原告素昧平生
      ，並無傷害名譽之意圖等情，然正因原告與被告不相識，
      被告以此方法對原告為傷害名譽之行為，更顯其惡意之重
      大。依民法第195 條規定，不法侵害他人之名譽者，被害
      人雖非財產上之損害，亦得請求賠償相當之金額，本件被
      告對外傳述不實之指述，原告自得依法請求被告賠償非財
      產上之損害金新臺幣（下同）1,000,000 元，以懲不法。
（五）原告係私立臺南家政專科學校（下稱臺南家專）美術工藝
      科畢業，曾從事室內設計、最近6 年是由錢紹明聘請專案
      處理系爭工程，目前失業中；於錢建築師事務所收入1 月
      48,000元。
（六）是原告聲明：被告應給付原告1,000,000 元及自起訴狀繕
      本送達翌日起至清償日止，按週年利率5%計算之利息，暨
      以供擔保為條件之假執行宣告。
二、被告則以：
（一）被告為錢紹明建築師之受國防部委託承作「博愛分案」一
      案即系爭工程之連帶保證人，因錢紹明於94年10月2 日死
      亡時，系爭工程尚未執行完畢，被告本於連帶保證人之地
      位，負責繼續執行系爭工程至94年12月5 日止，嗣被告因
      國防部於94年12月6 日重新發包，而取得系爭工程之設計
      業務，並與國防部軍備局正式簽約，擔任系爭工程之設計
      建築師。準此，被告於94年11月2 日以錢建築師事務所名
      義發送系爭函文，係因被告為系爭工程之連帶保證人，就
      該案與錢紹明負有同一清償責任，故就該案有關事項，仍
      以錢建築師事務所名義發文，惟署名部分係以被告之名義
      用印，故被告並無原告所稱：「被告非錢紹明建築師事務
      所之負責人，竟以錢紹明建築師事務所發文，已涉有不法
      」之情。
（二）經查，被告94年11月2 日所發系爭函文，僅陳述原告離職
      之事實，此業經錢建築師事務所人員查證，是被告並無任
      何毀損原告名譽之行為；次就原告電子郵件所附檔案圖面
      確係以錢建築師事務所完成之圖面進行與被告業務範圍無
      關之家具、設備等配置規劃，縱使原告仍為錢建築師事務
      所員工，此部份亦非錢建築師事務所業務範圍，屬保密切
      結書應切結不得用於其他工作之部分，被告自有澄清之義
      務，亦為被告業務上應告知之事項，並無任何毀損原告名
      譽之行為；末就系爭函文說明二係記載：「另有關該離職
      員工若有涉及資料不當取得及機密外洩，本所將另行依法
      律途徑向該離職員工追究辦理」等語，顯見被告僅謂若查
      得原告有資料不當取得及機密外洩之情，將依法追究，是
      原告就此部份之指摘，亦屬誤解系爭函文之內容所致。另
      按「名譽為個人在社會上享有一般人對其品德、聲望或信
      譽等所加之評價，屬於個人社會上所受之價值判斷。因此
      名譽有無受損害，應以社會上對其評價是否貶損為斷。」
      （最高法院90年臺上字第1814號判決意旨參照），因此並
      非以原告個人主觀之感受作為是否有侵害名譽之依據；本
      件被告係錢紹明建築師之連帶保證人，基於原合約保密條
      款之規定，發系爭函文予相關機關，且系爭函文之內容，
      旨在通知相關機關就系爭工程之規劃資料往來，應與正式
      指派之人洽辦，依上開判決意旨，實無從認定具有貶損原
      告名譽之涵義，而有足以減損原告聲譽之情事。
（三）原告主張其於94年8 月16日離職後旋即於同日復職等請，
      與事實未符，此可由原告於94年8 月16日離職前即已製作
      業務交接清單，可證原告確實於當日離職；次查，於錢建
      築師事務所任職之所有員工於任職期間上下班均需打卡，
      對照原告自94年8 月16日後均未打卡之情事以觀，即可證
      明並無原告主張回復職務之情形；又原告離職後為訴外人
      李金樹所雇用，因李金樹無法為原告加保勞健保，因此經
      錢紹明建築師同意而加保於錢建築師事務所，故原告加入
      勞健保並無從證明其於94年8 月16日離職後仍任職於錢建
      築師事務所。
（四）原告於94年8 月16日後已非錢建築師事務所之員工，再由
      原告所繪製以電子郵件之方式送交訴外人廖少校之圖面觀
      之，該圖面內容顯示係有關家具、設備等配置圖，然由國
      防部軍備局94年3 月3 日會議紀錄結論可知，有關各單位
      陣營之需求調查、規劃、建案與採購，均由軍務局負責，
      根本非錢建築師事務所規劃之範圍；而原告繪製該部分之
      設備圖，或有可能係其個人出於幫忙國防部規劃之意，惟
      此與錢建築師事務所業務並無關連，或係因原告疏忽，於
      94年10月19日完成圖面傳遞電子郵件予廖少校之同時，又
      將檔案傳到錢建築師事務所，經事務所員工發現後，認該
      規劃之設備部分雖與錢建築師事務所業務無關，但其據以
      規劃之平面圖則係錢建築師事務所繪製，而因錢建築師事
      務所規劃之系爭工程係屬國防部工程，被告於擔任連帶保
      證人後與國防部簽訂合約時，業主即要求被告簽訂保密切
      結書，其要求十分嚴格，亦即如有資料遭複製或利用於其
      他設計之內，即有受法律制裁之可能，因此被告於錢建築
      師事務所員工告知上開圖面可能經原告用在規劃設備，並
      經被告查明後，自應就此圖面被用於非錢建築師事務所業
      務範圍之情事向業主通知，此係基於被告簽訂保密切結書
      、負有保密義務下所發之通知，並非任何侵害原告名譽之
      行為。再者，被告與原告素昧平生，從未謀面，亦無冤仇
      ，實無可能對原告有任何傷害名譽之意圖，而原告請求被
      告賠償其非財產上之損害1,000,000 元，並未見其舉證說
      明其請求該金額之依據，被告予以否認之。
（五）被告自57年畢業於國立成功大學（下稱成功大學）建築系
      後並服兵役完畢，於58年至62年間擔任臺灣電力股份有限
      公司（下稱臺電）設計處建築課服務，於62年開業擔任建
      築師迄今。
（六）是被告聲明：
  １、原告之訴及假執行之聲請均駁回。
  ２、如受不利判決，願供擔保請准免為假執行。
三、按「當事人主張有利於己之事實者，就其事實有舉證之責任
    。」，「因故意或過失，不法侵害他人之權利者，負損害賠
    償責任。」，「不法侵害他人之身體、健康、名譽、自由、
    信用、隱私、貞操，或不法侵害其他人格法益而情節重大者
    ，被害人雖非財產上之損害，亦得請求賠償相當之金額。」
    ，民事訴訟法第277 條前段、民法第184 條第1 項前段、第
    195 條第1 項前段分別定有明文。本件原告主張被告於94年
    11月2 日以錢建築師事務所名義發系爭函文，係以不實事項
    不法侵害原告名譽等情，固據其提出系爭函文、原告勞保被
    保險人投保資料表、華南商業銀行敦和分行（下稱華銀）存
    摺、94年度扣繳憑單、系爭工程變更內容陳報表、電子郵件
    等件（分見本院卷第4 至10頁、第104 至106 頁）欲行為證
    ，被告就系爭函文確係其所製作並函送國防部及系爭工程各
    協力廠商之事實不為爭執，惟被告否認有何不法侵害原告名
    譽之情事，並以上開情詞置辯，是揆諸首揭說明，原告自應
    就被告侵權行為情事進行相關舉證，合先敘明。
五、次按「民事訴訟如係由原告主張權利者，應先由原告負舉證
    之責，若原告先不能舉證，以證實自己主張之事實為真實，
    則被告就其抗辯事實即令不能舉證，或其所舉證據尚有疵累
    ，亦應駁回原告之請求。」，「原告於其所主張之起訴原因
    ，不能為相當之舉證，而被告就其抗辯事實，已有相當之反
    證者，當然駁回原告之請求。」（最高法院17年上字第917
    號、20年上字第2466號判例意旨參照）。繼按「名譽為個人
    在社會上享有一般人對其品德、聲望或信譽等所加之評價，
    屬於個人社會上所受之價值判斷。因此名譽有無受損害，應
    以社會上對其評價是否貶損為斷。」（最高法院90年臺上字
    第1814號判決意旨參照），因此並非以原告個人主觀之感受
    作為是否有侵害名譽之依據。本件原告之主張，係以被告發
    送系爭函文以不實事項不法侵害原告之名譽，因而以侵權行
    為之法律關係請求損害賠償等情，而其所提之證據，無非以
    系爭函文1 件為主要證據，經核系爭函文確實載有：「主旨
    ：有關甲○○小姐（即原告，下同）目前已非本所員工，敬
    請貴局轉知各業管單位關於『博愛分案』新建工程之各項文
    件、資料應停止交付予甲○○小姐或洽辦；日後本工程之規
    劃資料往來，應與本所正式派任之人員洽辦，以符本案之機
    敏需求，詳如說明。說明：一、甲○○小姐曾任職於本所設
    計部，擔任『博愛分案』新建工程機電、空調設備規劃設計
    之協調整合工作，因個人因素於民國94年8 月16日即離職他
    去，自離職日起尤小姐之言行即不代表本所之意思。二、近
    日本所發現部分規劃資料出現在非關本案之人員手中，已影
    響本案之機敏性，經查係業管單位與本所離職員工之間資料
    往來，詳如附件敬請鑑查；另有關該離職員工若有涉及資料
    不當取得或機密外洩，本所將另行依法律途逕向該離職員工
    追究辦理。」等文字（見本院卷第9 頁），而依原告之主張
    ，其認系爭函文中關於「94年8 月16日離職他去」、「發現
    部分規劃資料在非關本案之人員手中」及「若有涉及資料不
    當取得或機密外洩」等文字係侵害其名譽，惟為被告所否認
    ，茲論述如下：
（一）原告主張系爭函文中論及原告「94年8 月16日離職他去」
      等文字係侵害其名譽等情，固據其提出勞保被保險人投保
      資料表、原告華銀存摺等件欲行為證，惟為被告所否認，
      經細繹原告所提之勞保被保險人投保資料表，其自89年4
      月20日以投保薪資40,100元以錢建築師事務所為投保單位
      投保，於94年8 月1 日起投保薪資更提高為42,000元，惟
      於94年8 月18日退保，嗣於94年9 月2 日以投保薪資20,1
      00元投保，再於94年11月1 日退保（見本院卷第5 頁），
      惟勞保僅係依勞保條例所進行之社會保險，且依社會一般
      實務言，因實際雇主並無具備投保單位之資格而無從投保
      者，常借用其他具投保單位資格之人進行投保，而造成實
      際雇主與投保單位不同之情形，實所在多有，是勞保被保
      險人投保資料，應僅得作為是否參加勞保之相關證明，尚
      無法遽以作為僱傭關係之確切證明；次核原告所提華銀帳
      戶，並無註記何款項係由錢建築師事務所轉帳而入該帳戶
      ，且縱係錢建築師事務所轉帳，亦無從證明該款項即係薪
      資；再者，依原告所提94年度由錢建築師事務所出具之薪
      資所得之扣繳憑單以觀（見本院卷第104 頁），其於94年
      度自錢建築師事務所領取薪資所得係發生在94年1 月至94
      年9 月間，是原告於94年10月後是否仍受僱於錢紹明，亦
      非無疑；至於訊據證人李金樹固證稱：「．．．原告在94
      年8 月16日離職前有告訴我她想離職，而我認為她在國防
      部這個工程上面已經工作很長的時間，所以我馬上告訴錢
      紹明建築師，而錢紹明於94年8 月17或18日約下午在事務
      所樓下的餐廳，自己出面挽留原告，當時我有在場。他們
      2 人所談的挽留原告的條件，就是每月給原告20,000元，
      原告不用到事務所上班，如有需要再回去處理公務。．．
      ．」等語（見本院卷第98頁），惟原告與錢建築師事務所
      是否具有僱傭關係，當應以相關書證及薪資之給與資料，
      始得作為有利之佐證，而證人李金樹僅係第三人，且其證
      述亦與上開扣繳憑單所載有所出入，自不得僅以其證言，
      即得認原告自94年8 月16日後仍受僱於錢建築師事務所，
      是原告之上開舉證，均難以證明其自94年8 月16日自錢建
      築師事務所離職之後，有何再行回任之情事，又參以被告
      所提錢建築師事務所94年7 至10月份之打卡單（見本院卷
      第46至84頁），此為原告所不爭執，是原告自94年8 月16
      日自該事務所離職後，即未曾再有打卡之記錄，亦難認有
      何與錢建築師事務所發生僱傭關係之情事可言，是被告依
      據上開打卡資料，以系爭函文表示原告自94年8 月16日即
      離職等情，並非出於無由，縱與事實未符，亦無侵害原告
      名譽之意。
（二）原告次主張系爭函文中「發現部分規劃資料在非關本案之
      人員手中」之文字係侵害其名譽等情，惟亦為被告所否認
      。經查，原告無法證明其自94年8 月16日自錢建築師事務
      所離職之後，仍受僱於該事務所，業如前所述，至少被告
      於其主觀上係如此認知，是被告發系爭函文中之上開記載
      ，實難認有侵害原告名譽權；再者，究其實際，系爭函文
      之所以發送，係因原告於94年8 月16日後以電子郵件之方
      式送交訴外人廖少校之圖面（見本院卷第109 頁），該圖
      面內容顯示係有關家具、設備等配置圖，然由國防部軍備
      局94年3 月3 日會議紀錄結論可知，有關各單位陣營之需
      求調查、規劃、建案與採購，均由軍務局負責，根本非錢
      建築師事務所規劃之範圍，亦有國防部令暨系爭工程各單
      位提供之設備規劃需求管制表在卷可查（見本院卷第87至
      90頁），而原告繪製該部分之設備圖，或有可能係其個人
      出於幫忙國防部規劃之意，惟此與錢建築師事務所及被告
      同負責之業務並無關連，而原告於94年10月19日將完成圖
      面傳遞電子郵件予廖少校之同時，又將檔案傳到錢建築師
      事務所，經事務所員工發現後，認該規劃之設備部分雖與
      錢建築師事務所業務無關，但其據以規劃之平面圖則係錢
      建築師事務所繪製，而因錢建築師事務所規劃之系爭工程
      係屬國防部工程，被告於擔任連帶保證人後與國防部簽訂
      合約時，業主即要求被告簽訂保密切結書（見本院卷第92
      頁），其要求十分嚴格，亦即如有資料遭複製或利用於其
      他設計之內，即有受法律制裁之可能，因此被告於錢建築
      師事務所員工告知上開圖面可能經原告用在規劃設備，並
      經被告查明後，自應就此圖面被用於非錢建築師事務所業
      務範圍之情事向業主通知，而被告發送系爭函文之行為，
      係基於被告簽訂保密切結書所負保密義務所致，亦難認係
      侵害原告名譽之不法行為。
（三）原告雖又以系爭函文有關「若有涉及資料不當取得或機密
      外洩」等文字係侵害其名譽，惟亦為被告所否認。經查，
      原告於94年8 月16日後以電子郵件之方式送交訴外人廖少
      校之圖面（見本院卷第109 頁）確係以錢建築師事務所完
      成之圖面進行與被告業務範圍無關之家具、設備等配置規
      劃，縱使原告仍為錢建築師事務所員工，此部份亦非錢建
      築師事務所業務範圍，屬被告簽訂保密切結書應切結不得
      用於其他工作之部分，被告自有澄清之義務，亦為被告業
      務上應告知之事項，難認有何毀損原告名譽之行為；至於
      系爭函文之上開記載，被告僅謂若查得原告有資料不當取
      得及機密外洩之情，將依法追究，並未具體指出原告確有
      資料不當取得或機密外洩之情事，是被告所發系爭函文中
      所為如上之記載，純係因其簽訂對國防部保密切結書所應
      行保密事項，出於自衛、自辯並保護合法之利益之善意下
      而發送，亦難認係侵害原告之名譽。
六、綜合上述，原告並無法舉證證明其於94年8 月16日自錢建築
    師事務所離職後有何回任之情事，至少就被告而言，依其所
    掌握之資料，主觀上係認為原告確已離職，而原告於離職後
    以電子郵件之方式送交訴外人廖少校之圖面確係以錢建築師
    事務所完成之圖面進行，而上開圖面所載之家具、設備等配
    置規劃係與錢建築師事務所及被告所負責之系爭工程業務無
    關，而被告復對國防部簽訂保密切結定書，若違背保密義務
    ，被告將接受法律制裁之情況下，被告為求自衛、自辯及保
    護合法利益，以發送系爭函文方式加以澄清，且發送對象僅
    限於國防部及系爭工程之相關協力工程顧問公司及廠商，並
    未及於與系爭工程完全無關之第三人，是被告發送系爭函文
    ，應可認出於自保之善意，而難認有何侵害原告之名譽可言
    。從而，原告依據侵權行為之法律關係，提起本件訴訟，請
    求被告給付1,000,000 元及自起訴狀繕本送達之翌日起至清
    償日止按週年利率5%計算之利息，為無理由，其假執行之聲
    請亦失所附麗，自應併予駁回。
七、本件事證已臻明確，兩造其餘攻擊防禦方法及舉證，經本院
    審酌後，或與本件之爭執無涉，或對本件判決結果不生影響
    ，爰不一一論述，併此敘明。
八、訴訟費用負擔之依據：民事訴訟法第78條。
中    華    民    國    95    年    3     月    29    日
                  民事第二庭法  官  鍾啟煌
以上正本係照原本作成。
如對本判決上訴，須於判決送達後20日內，向本院提出上訴狀，
上訴臺灣高等法院（應按他造人數提出繕本）。
中    華    民    國    95    年    3     月    30    日
                            書記官  李威賜


司法院資訊處製作；財團法人民間司法改革基金會備份。
